【裁判字號】    89,易,4033
【裁判日期】    900418
【裁判案由】    誣告
【裁判全文】
臺灣板橋地方法院刑事判決                        八十九年度易字第四三三號
    公  訴  人  臺灣板橋地方法院檢察署檢察官
    被      告  戊○○
    選任辯護人  朱立鈴
右列被告因誣告案件，經檢察官提起公訴（八十九年度偵字第一四五四六號），本院
判決如左：
    主  文
戊○○連續未指定犯人，而向該管公務員誣告犯罪，處有期徒刑肆月，如易科罰金，
以參佰元折算壹日。
    事  實
一、戊○○明知其所簽發如附表壹、貳所示之支票係借供己○○（被訴竊盜等罪嫌，
    業經本院判決無罪確定）使用，並未遭竊，竟基於未指定犯人誣告之概括犯意，
    連續於八十八年六月五日、同年月七日、十五日，向台北國際商業銀行五股分行
    、蘆洲分行申請止付，並未指定犯人向台北市政府警察局及台北縣警察局偽報誣
    告上開支票遭竊，報請該管司法警察機關，協助偵查竊盜罪嫌。嗣因台北縣警察
    局移送己○○經台灣板橋地方法院檢察署檢察官偵查起訴，經本院審理後，始查
    知上情。
二、案經臺灣板橋地方法院檢察署檢察官簽分後偵查起訴。
    理  由
一、被告戊○○固坦承於前述時地掛失如附表壹、貳所示支票並報請該管警察機關協
    助偵查竊盜罪嫌等情，惟矢口否認有未指定犯人誣告犯行，辯稱：我沒有謊報支
    票遭竊，支票確實在我們公司倉庫不見，己○○於被訴追竊盜等一案之警訊、偵
    訊甚至地院之前五次庭訊，都承認支票是在我們公司偷的，最後二次庭訊才翻供
    顯不實在，那些支票是我於八十八年間陸陸續續開給人家貨款時因票面金額或日
    期填寫錯誤，要作廢裝在信封裡，但我沒有打「Ｘ」，不是一次開出來的，我先
    生只是陪己○○去向甲○○借錢等語。
二、經查：
  （一）、右述事實，有如附表壹、貳所示支票、退票理由單、掛失止付票據提示人
          資料查報表、票據掛失止付通知書、遺失票據申報書等影本附卷可證，並
          經本院依職權調閱己○○被訴竊盜等一案之卷宗（本院八十八年易字第三
          三一一號刑事卷宗、台灣板橋地方法院檢察署八十八年偵字第一八四四二
          號偵查卷宗）及判決書、本院八十八年催字第一九七一號公示催告卷宗查
          證無誤。
  （二）、被告辯稱如附表壹、貳所示支票，係遭己○○竊取使用云云，然被告所辯
          遭竊之辯解，有下列幾點與顯認定事實不符：
        (1)本院依職權調閱己○○被訴竊盜等一案之卷宗（本院八十八年易字第三三
          一一號刑事卷宗、台灣板橋地方法院檢察署八十八年偵字第一八四四二號
          偵查卷宗）及判決書（已經判決無罪確定在案）所示，該案被告己○○確
          曾請被告戊○○擔任會計，委託被告幫其作帳，而向案外人丙○○借用支
          票一本交付被告，並由被告持有簽發等情，已據證人丙○○於本院前審理
          該案時到庭證述（八十九年三月十七日審判筆錄）屬實，核與被告於該案
          調查時陳稱：己○○向丙○○借用的支票確有交給我，並均係由我簽發後
          ，再交給己○○持以使用等情（八十九年二月十八日調查筆錄）相符，則
          案外人己○○所供稱：我借用丙○○之支票與被告所簽發之支票互相交換
          使用等情，即屬有據；己○○既與被告互相交換支票使用，是否仍有竊取
          被告支票使用之必要，值得懷疑。又被告之夫乙○○曾多次陪同己○○持
          支票向甲○○調現等情，已據證人甲○○、乙○○到庭證述無誤，且其二
          人之證述均大致相符合。按如附表貳所示之支票一紙，其發票人為舜旬有
          限公司（負責人為乙○○），己○○與乙○○共同持乙○○所經營舜旬有
          限公司為發票人之支票向甲○○調現，則己○○使用該紙支票，顯係經發
          票人公司負責人乙○○之同意，己○○又豈會向被告竊取該紙支票？
        (2)再者，如附表壹編號一所示之支票，係己○○積欠丁○○修理機器之費用
          ，經丁○○之妻徐真華前往被告之公司向己○○收帳，而由被告當場簽發
          該紙支票交付予徐真華等情，業據證人徐真華、丁○○分別於前述本院八
          十八年易字第三三一一號案件審理中到庭證述明確，顯見，己○○辯稱該
          紙支票係向被告借用等情，亦屬有據。
        (3)參以己○○於該案審理中所稱：於偵審中承認竊取上述開支票不實在，其
          原係為了將所有票據責任擔起來，但事後戊○○等人對於所欠債務均置之
          不理才翻供據實陳述等語，與前述事證互核以觀，亦合情理。從而，劉亞
          勳辯稱：如附表所示之支票均係向被告借用，並無竊盜之犯行等情，尚值
          採信，則己○○該案於偵審中所供承竊盜犯行云云，核與事實不符，自不
          足採，被告指稱如附表之支票係於上述時地遭己○○竊取的云云，或係基
          於諉卸其應負之票據責任而為之陳述，核亦與事實不符，應非可採。
  （三）、另被告辯稱如附表壹、貳所示支票，原係其陸續簽發填寫供支付貨款用，
          但因票面金額或日期填寫錯誤作廢裝在信封裡遭竊云云，然被告該支票填
          載錯誤之辯解，亦有下列幾點顯與事理有違：
        (1)如因「誤寫」致填載錯誤，應係未填寫完成之「半成品」支票：
          觀諸附表壹、貳所示之九紙支票，其上票載發票日欄均分別以手寫或蓋日
          期戳方式填載完成，並蓋妥發票章，其中票面金額欄更以手寫方式分別用
          大寫國字（即壹、貳．．）及阿拉伯數字（即１、２．．）填載完竣，衡
          情如係筆誤致金額填載錯誤作廢之支票，因支票之金額不得改寫（票據法
          第十一條第三項），固應作廢，惟如附表壹、貳所示之支票金額，除附表
          壹編號壹之支票為二萬零五百元外，均為萬元以上之整數（六萬元、一百
          三十萬元、七十八萬元各一張，二十萬元五張），數字單純並無零頭，焉
          有可能誤寫？況其中附表壹編號三、四、五之支票，金額均為二十萬元，
          票載發票日分別為八十八年六月六日、八十八年七月六日、八十八年八月
          六日，顯係按月簽發固定金額之遠期支票，更令人難以想像係誤寫作廢之
          支票。甚且，既已發現金額或日期記載錯誤，理當隨時停止填載，顯不可
          能仍將錯就錯繼續把金額及日期均填載完畢再妥為保管，從而因「誤寫」
          致填載錯誤之支票，應係填寫一半仍未填妥完成之「半成品」支票，然而
          ，如附表壹、貳所示之支票九紙，其上票載發票日欄及票面金額欄（含大
          寫國字欄及阿拉伯數字欄）均已填載完竣，票據上記載金額之文字（大寫
          國字）與符號（阿拉伯數字）亦均相符合，被告既發現誤寫，焉有可能仍
          將錯就錯，將大寫國字及阿拉伯數字之票面金額均一路錯到底？
        (2)支票並無作廢標記：
          支票為流通證券，可自由流通，其中發票章、金額、日期等支票應記載之
          事項均已填載完成，又未記載受款人及禁止背書轉讓之票據尤然，發票人
          應負擔被竊或遺失等風險，如作廢未使用應以打「Ｘ」或蓋「作廢」字樣
          等方式於票面註記，被告既承認與其夫經商，由其負責簽發支票，且曾擔
          任己○○之會計，受己○○之託幫其作帳，自為熟悉支票商業交易及作帳
          之人，應有此基本支票常識，當無可能不知填妥完成之支票作廢時應加註
          記之理，對此專門負責代為簽發支票作帳之商業會計人員，隨手劃「Ｘ」
          註記作廢，何難之有？
        (3)並無因「誤寫」作廢而重新簽發之支票交易紀錄：
          因支付貨款而簽發支票，如因票面金額或日期填寫錯誤作廢，不論是如前
          述(1)小段所述因「誤寫」致填載錯誤而作廢；或者是並非誤寫而係事先填
          妥金額日期之遠期支票，於事後交易時發現與實際成交金額或日期不符而
          未交付作廢，此時應會另行簽發正確發票日期、金額之支票支付，此於簽
          發遠期支票用以支付貨款之情形更是如此，然經本院依職權調取如附表壹
          （即台北國際商業銀行五股分行六一四七一─三號林麗珠支票帳戶）、附
          表貳（台北國際商業銀行蘆洲分行三○一二七─二號瞬旬有限公司支票帳
          戶）之支票帳戶自八十八年四月一日起致同年五月三十一日止之歷史交易
          明細表，其存提紀錄，無論就支票金額、支票票載發票日或支票號碼等相
          關資料比對，均無類似如附表壹、貳所示「誤寫」作廢而重新簽發之支票
          之交易紀錄，何以如此？
        (4)與一般人使用遠期支票之常情有違：
          如附表壹、貳所示之支票多達九紙，每紙支票均已填妥金額、發票年月日
          及蓋章，且其發票年月日分別自八十八年四月至同年八月止，衡諸一般人
          用票習慣，社會上使用遠期支票之商業習慣固甚為普遍，但於簽發遠期支
          票支付貨款之情形，一般仍於對方請求付款時，再填載貨款交付日期及金
          額之遠期支票交付，應無事先即將四個月內每月非不定期、不定額要使用
          之支票，預先填妥應記載事項又未記載禁止背書轉讓逕放置在抽屜內備用
          之理，且被害人戊○○於八十八年一月二日已在辦公室抽屜內失竊如附表
          貳之支票一紙及另一不詳支票（該不詳支票並經被告將款項存入後，經王
          善美提示兌現，為被告及己○○於己○○被訴竊盜等一案中所一致供明在
          卷），當會謹慎保管支票，又豈有事隔一個多月後，再填載完成另八張支
          票後置於辦公室抽屜內而遭被告竊取之可能？
        (5)從而，被告上述所辯如附表所示支票，原係其陸續簽發填寫供支付貨款用
          ，但因票面金額或日期填寫錯誤作廢裝在信封裡遭竊云云，顯與事理有違
          ，亦不足採。
  （四）、綜上所述，被告所辯顯與常理有違或與認定事實不符，均不足採信，本件
          事證明確，被告犯行足以認定。
三、核被告戊○○未指定犯人，而向該管公務員誣告犯罪，所為係犯刑法第一百七十
    一條第一項之罪。被告一次謊報多張支票遭竊，僅成立一罪，無刑法第五十五條
    想像競合犯之適用。又被告先後多次犯行，時間緊接，所犯又係構成要件相同之
    罪名，顯係基於概括犯意為之，應依連續犯論處，並加重其刑。審酌被告之品行
    、智識程度、犯罪之動機、目的、手段、所生危害、謊報支票遭竊之金額、張數
    、謊報次數，及其犯罪後態度等一切情狀，量處如主文所示之刑，並諭知易科罰
    金之折算標準，以示懲戒。
四、公訴意旨另以：被告戊○○明知渠所簽發如起訴書附表參之發票人、發票年月日
    、票號、付款人均不詳，面額為新台幣五十萬元之支票一紙（業經甲○○提示後
    兌現），係借供己○○使用，並未遭竊，竟基於未指定犯人誣告之犯意，偽報支
    票遺失，申請止付，未指定犯人，並向該管警察機關誣告上開支票遭竊，報請該
    管司法警察機關，協助偵查竊盜罪嫌。因認被告涉有刑法第一百七十一條第一項
    之未指定犯人，而向該管公務員誣告犯罪之罪嫌云云。惟查，經本院依職權向台
    北市票據交換所函查，仍未能查得公訴人起訴所指該紙不詳支票之相關資料，此
    有該所八十九年時二月十三日八九北票字第八一六七號函可證，本院訊問證人甲○○及被告，亦均表示未留存該紙支票之紀錄而無法提供相關資料，從而本院實
    無從得知該紙不詳支票之任何資料。然根據被告及證人甲○○所述該紙面額五十
    萬元之不詳支票業經甲○○提示兌現一節，則該紙支票如被告已掛失止付，甲○○提示時必遭銀行以「業經掛失止付」為由退票，不可能提示後仍能兌現。反之
    ，如被告於提示前未向銀行掛失止付，則提示兌現後之支票，依法已不得再為申
    請辦理掛失止付，銀行亦不可能受理被告掛失止付之申請，被告既不得申請辦理
    掛失止付，自亦無從於申請止付時一併填載「遺失票據申報書」偽報請該管警察
    局協助偵查竊盜或侵占遺失物罪嫌。綜上所述，公訴人所指該紙業經兌現之面額
    五十萬元支票，依我國現行銀行辦理申請支票掛失止付作業之相關規定及流程，
    被告實無可能掛失該紙支票，更無可能偽填「遺失票據申報書」未指定犯人誣報
    該紙支票遭竊，此部分自不能僅憑公訴人空泛指訴遽為不利被告之認定，此外復
    查無其他積極確切證據足認被告確有如公訴人所指訴就該紙面額五十萬元不詳支
    票之準誣告犯行，惟公訴人認此部分與前述起訴判罪部分有連續犯之裁判上一罪
    關係，故不另為無罪之諭知，附此敘明。
五、刑事訴訟法第二百九十九條第一項前段，刑法第五十六條、第一百七十一條第一
    項、第四十一條第一項，罰金罰鍰提高標準條例第一條前段、第二條，判決如主
    文。
本案經檢察官許智評到庭執行職務。
中      華      民      國    九十      年      四      月     十八     日
                                  臺灣板橋地方法院刑事第二庭
                                          法  官  梁宏哲
右正本證明與原本無異。
如不服本判決，應於判決送達後十日內，向本院提出上訴狀。
                                          書記官  周百川
中      華      民      國    九十      年      四      月     十八     日
附錄本案論罪科刑法條全文：
刑法第一百七十一條第一項：未指定犯人，而向該管公務員誣告犯罪者，處一年以下
                          有期徒刑、拘役或三百元以下罰金。
附表壹：發票人：林麗珠  付款人台北國際商業銀行五股分行
┌──┬───────┬──────┬─────────┬───────┐
│編號│支  票  號  碼│金額(新台幣)│發  票  年  月  日│掛  失  日  期│
├──┼───────┼──────┼─────────┼───────┤
│一  │0000000│二萬零五百元│八八年六月五日    │八八年六月五日│
├──┼───────┼──────┼─────────┼───────┤
│二  │0000000│六萬元      │八八年五月十日    │八八年六月七日│
├──┼───────┼──────┼─────────┼───────┤
│三  │0000000│二十萬元    │八八年六月六日    │八八年六月七日│
├──┼───────┼──────┼─────────┼───────┤
│四  │0000000│二十萬元    │八八年七月六日    │八八年六月五日│
├──┼───────┼──────┼─────────┼───────┤
│五  │0000000│二十萬元    │八八年八月六日    │八八年六月五日│
├──┼───────┼──────┼─────────┼───────┤
│六  │0000000│二十萬元    │八八年七月十五日  │八八年六月五日│
├──┼───────┼──────┼─────────┼───────┤
│七  │0000000│二十萬元    │八八年七月十五日  │八八年六月七日│
├──┼───────┼──────┼─────────┼───────┤
│八  │0000000│一百三十萬元│八八年七月十日    │八八年六月七日│
└──┴───────┴──────┴─────────┴───────┘
附表貳：發票人：舜旬有限公司（負責人乙○○）付款人台北國際商業銀行蘆洲分行
┌──┬───────┬──────┬────────┬────────┐
│編號│支  票  號  碼│金額(新台幣)│發票  年  月  日│掛  失  日  期  │
├──┼───────┼──────┼────────┼────────┤
│一  │0000000│七十八萬元  │八八年四月三十日│八八年六月十五日│
└──┴───────┴──────┴────────┴────────┘


司法院資訊處製作；財團法人民間司法改革基金會備份。
